臺灣高等法院民事判決　　　　　　　 96年度金上更(二)字第3號
上　訴　人　環華證券金融股份有限公司
法定代理人　丙○○
訴訟代理人　孔繁琦律師
　　　　　　邱淑卿律師
被　上訴人　康和綜合證券股份有限公司
法定代理人　乙○○
訴訟代理人　陳國雄律師
複　代理人　劉宏邈律師
　　　　　　顏火炎律師
被　上訴人　甲○○
訴訟代理人　顏火炎律師
上列當事人間請求損害賠償事件，上訴人對於中華民國91年6月1
8日臺灣臺北地方法院91年度重訴字第569號第一審判決提起上訴
，經最高法院第二次發回更審，本院於96年11月27日言詞辯論終
結，判決如下：
    主  文
上訴駁回。
第二審（除確定部分外）及發回前第三審訴訟費用由上訴人負擔
。
    事  實
甲、上訴人方面：
壹、聲明：
一、先位聲明：
(一)、原判決不利於上訴人部分廢棄。
(二)、被上訴人康和證券股份有限公司（下稱康和公司）與甲○○
    應連帶給付上訴人新台幣（下同）810萬7825元，及自起訴
    狀繕本送達之翌日（即91年3月7日）起按年息百分之5計算
    之利息。
二、備位聲明：
(一)、原判決不利於上訴人部分廢棄。
(二)、被上訴人康和公司應再給付上訴人770萬2434元，及自起訴
    狀繕本送達之翌日（即91年3月7日）起至清償日止按年息百
    分之5計算之利息。
貳、陳述：除與原判決及發回前本院判決記載相同者外，補稱略
    以：
    自然人依照約定就是要在營業員面前蓋章，出示身分證，如
    未依此規定，即不可以轉介。
乙、被上訴人方面：
I、被上訴人康和公司方面：
壹、聲明：上訴及假執行之聲請均駁回。
貳、陳述：除與原判決及發回前本院判決記載相同者外，補稱略
    以：
一、郵寄行為非侵權行為。郵寄已逾二年，主張時效抗辯。
二、康和公司只是居間，徵信、審核應由上訴人為之。
II、被上訴人甲○○方面：
壹、聲明：駁回上訴。
貳、陳述：除與原判決及發回前本院判決記載相同者外，補稱略
    以：
    本件周毓誠並未被冒名簽訂融資融券契約書。
    理  由
一、上訴人法定代理人已變更為丙○○，有公司資料查詢可稽，
    其具狀聲明承受訴訟；被上訴人康和公司法定代理人已變更
    為乙○○，有股份有限公司變更登記表可稽，其亦具狀聲明
    承受訴訟，經核均無不合，應予許可。
二、
(一)、上訴人主張：其於民國（下同）84年7月19日與大元證證券
    股份有限公司（下稱大元公司，於89.10.27與被上訴人康和
    公司合併，康和公司為存續公司）簽立「融資融券業務代理
    契約書」（下稱代理契約）。訴外人周毓誠於87年10月28日
    ，經由大元公司三重天台分公司之介紹，申請並簽訂融資融
    券契約書（下稱融資契約）開立信用交易帳戶，向上訴人融
    資新台幣（下同）690萬3000元，買進桂宏企業股份有限公
    司（下稱桂宏公司）股票。嗣因桂宏公司財務發生危機，經
    法院裁定禁止其記名股票轉讓。上訴人乃依融資契約第6條
    約定向周毓誠追償融資借款，卻因不能證明周毓誠有訂定該
    契約書及融資購買股票，而遭原法院台北簡易庭以90年度北
    簡字第8453號判決敗訴確定，致無法受償而受有損害。被上
    訴人甲○○為被上訴人康和公司（大元公司）之業務人員，
    並為周毓誠系爭融資融券信用交易帳戶之承辦人員，於受理
    周毓誠申請開立信用帳戶時，故意違背上訴人報經財政部證
    券暨期貨管理委員會核定之「融資融券業務操作辦法」（下
    稱「操作辦法」）及證管會訂定之「證券商負責人及其業務
    人員管理規則」（下稱「管理規則」）關於應由本人親自簽
    署信用帳戶申請書、融資融券契約書，及不得受理非本人開
    戶等之相關規定，未經周毓誠本人親自辦理，即轉送其開立
    信用帳戶申請書及融資融券契約書，致上訴人誤予融資而無
    法獲償，受有墊付融資金額及利息合計810萬7825元之損害
    ，甲○○、康和公司應分別依民法第184條、第188條第1項
    規定，負連帶賠償之責。又被上訴人甲○○係康和公司之使
    用人，於履行上開代理契約第1條所定之委任事務時，未盡
    善良管理人之注意義務，因故意或過失致上訴人受有損害，
    被上訴人康和公司應依民法第224條、第544條規定負損害賠
    償之責。為此先位聲明依侵權行為法則，請求被上訴人康和
    公司、甲○○連帶給付810萬7825元，並加計法定遲延利息
    。備位聲明依委任關係請求被上訴人康和公司給付810萬
    7825 元本息。
(二)、被上訴人康和公司對原大元公司於84年7月19日與上訴人簽
    訂上開代理契約，甲○○為大元公司之受僱人，於87年10月
    28將周毓誠名義之開立信用帳戶申請書、融資融券契約書轉
    送予上訴人公司等情不爭執。但辯以：依代理契約第2條約
    定，投資人向上訴人申請開立信用交易帳戶及簽訂融資融券
    契約事項，不在上訴人授與伊代理權之範圍，伊既無實質審
    核投資人身分地位之權責，即無從過問上訴人是否與投資人
    簽訂融資融券契約。上訴人於投資人申請開立信用帳戶與簽
    訂融資融券契約時，應自行徵信與核對，被上訴人甲○○以
    郵寄申請方式辦理開戶，與冒名開戶間並無必然之相當因果
    關係。縱甲○○非法冒名申請融資，亦屬非執行業務之個人
    行為，況伊對甲○○已盡選任監督之責，被上訴人依民法第
    188條或委任契約債務不履行之法律關係，請求伊連帶或獨
    自負損害賠償之責，均屬無據。另主張時效抗辯云云。
(三)、被上訴人甲○○則以：本件周毓誠並未被冒名簽訂融資融券
    契約，上訴人提起之台北簡易庭90年度北簡字第8453號訴訟
    ，並未告知被上訴人參加訴訟，該判決對被上訴人不生效力
    ，且上訴人僅起訴請求30萬元，遭敗訴後即放棄上訴，顯係
    故意放水。被上訴人係將客戶申請融資融券契約書轉寄至上
    訴人公司，由上訴人公司審核是否須訂立融資融券契約。投
    資人是否冒名，被上訴人既無從得悉，自無侵權行為責任。
    縱伊有過失，因被上訴人有審查責任，亦應分擔責任等語資
    為抗辯。
(四)、原審為上訴人敗訴之判決，被上訴人提起上訴，本院前審就
    上訴人備位之訴判命被上訴人康和公司給付45萬5391元本息
    確定，駁回上訴人其餘之訴，上訴人就其敗訴部分，提起第
    三審上訴，最高法院將本院前審判決關於駁回上訴人之上訴
    部分廢棄，發回本院，本院更(一)審判命被上訴人應依上訴人
    先位聲明，連帶給付上訴人810萬7825元本息。被上訴人提
    起第三審上訴，最高法院將本院更(一)審判決廢棄，發回本院
    。
三、本件兩造不爭執事項如下述：
(一)、上訴人與被上訴人康和公司（原大元公司）於84年7月19日
    簽立代理契約，約定康和公司應依上訴人報經財政部證券管
    理委員會核定之「操作辦法」之規定，以善良管理人之注意
    ，為上訴人辦理左列事項：(一)) 投資人向上訴人申請開立有
    價證券信用交易帳戶、簽訂融資融券契約：1.向投資人詳細
    解說融資融券之內容、契約條款，並提供投資人相關書面資
    。2.投資人開立信用交易帳戶、相關文件書表之檢查及轉送
    。，有系爭代理契約可稽（見原審卷第12頁）。
    上訴人「操作辦法」第3條規定「本公司融資融券，應與證
    券商簽訂代理契約，並報請證管會核定。」，第7條規定「
    委託人申請融資融券，應先洽由代理證券商之介紹，與本公
    司簽訂融資融券契約，並開立信用帳戶後，始得委託該代理
    證券商進行融資融券交易。」，第8條規定委託人有該條情
    事之一者，上訴人公司不受理開立信用帳戶。第9條規定「
    申請開立信用帳戶時，委託人為自然人者，應親持國民身分
    證正本憑核，並簽具『信用帳戶申請書』及『融資融券契約
    書』，檢附徵信證明文件，由代理證券商初審後核轉本公司
    ，經本公司徵信審定，同意訂立融資融券契約書並開立信用
    帳戶」，有財政部證券管理委員會84年7月18日（84）台財
    證(四)第42015號函核定之「操作辦法」可按（見本院卷第134
    -136頁）。
(二)、
１、周毓誠於87.3.10向聯邦商業銀行三重分行申請設立0000000
    00000 活期帳戶，係依該行開戶相關規定對保開戶，有聯邦
    商業銀行三重分行96年10月5日九十六聯三字第220號函及檢
    附之原始申設資料影本（申請書、身分證影本、印鑑卡）可
    稽（見本院卷(二)第41頁）。
２、周毓誠於87.3.11 與被上訴人康和公司（原大元公司）訂立
    委託買賣證券受託契約，開立 00000000000帳號。同意將委
    託康和公司買賣有價證券之款券交付或受領，由周毓誠設立
    於聯邦商業銀行三重分行活儲存款第1548-2號帳戶及有價證
    券集中保管第1548-9號帳戶逕行與大元公司轉撥收付。
    另周毓誠於 87.3.11自台證證券永康分公司帳戶申請將有價
    證券之餘額，轉至大元公司 00000000000帳戶等情，有委託
    買賣證券受託契約、委託人交割款券轉撥同意書、聯邦銀行
    檢附之周毓誠000000000000帳號 87.3.10至89.12.21資金往
    來明細表、台灣集中保管結算所股份有限公司 96.5.29保結
    他字第0960037543號函檢附之客戶存券異動明細表等可稽（
    見本院重上卷(一)第54-81頁、本院卷第147頁）。
３、周毓誠名義經大元公司介紹，於87.10.28向上訴人申請開立
    證券信用交易帳戶，信用帳戶編號 000-0-0000000，有開立
    信用交易帳戶申請表、融資融券契約書可稽（見本院重上卷
    (一)第49-50、82-83頁）。周毓誠名義系爭信用帳戶於 89.4.
    12-89.4.24向上訴人融資共計696萬3000元，截至91.4.19應
    收款合計為810萬7825元，有客戶餘額現償試算表可稽（見
    原審卷第70頁）。
４、上訴人以周毓誠於89.4.10起陸續買進220萬5000股之桂宏公
    司股票，向上訴人融資 696萬3000元，因桂宏公司發生財務
    危險，經台灣台南地院於89.10.19裁定禁止記名股票轉讓，
    上訴人依融資融券契約，先就其中30萬元部分起訴請求周毓
    誠償還（原法院90年度北簡字第8453號），周毓誠於該事件
    抗辯該融資融券契約非其所簽，其亦未於 89.4.10起陸續下
    單買進 220萬5000股桂宏公司股票。甲○○於該事件證稱本
    件融資融券契約係其受理桂宏公司員工開戶時承辦，因大多
    數桂宏公司員工在台南，故伊將空白融資融券契約書郵寄至
    台南，由申請人填妥後再寄回台北，本件是否係申請人親自
    簽名伊不清楚等語，原法院台北簡易庭駁回上訴人該事件之
    請求，上訴人未聲明不服，有台北地院簡易庭90年11月14日
    宣示判決筆錄可按（見原審卷第14-16頁）。
四、上訴人主張康和公司之受僱人甲○○故意違背上訴人「操作
    辦法」及「管理規則」關於應由本人親自簽署信用帳戶申請
    書、融資融券契約書，及不得受理非本人開戶等之相關規定
    ，未經周毓誠本人親自辦理，即轉送其開立信用帳戶申請書
    及融資融券契約書，致上訴人誤貸而受有損害，依民法第18
    4條第1項、第 188條規定，先位聲明請求被上訴人康和公司
    、甲○○連帶給付 810萬7825元並加計遲延利息。被上訴人
    康和公司、甲○○則以上開情詞置辯。茲審酌如下：
(一)、查上訴人「操作辦法」第9條規定自然人申請開立信用帳戶
    時，應親持國民身分證正本憑核，並簽具『信用帳戶申請書
    』及『融資融券契約書』，檢附徵信證明文件，由代理證券
    商初審後核轉上訴人公司，經上訴人公司徵信審定，同意訂
    立融資融券契約書並開立信用帳戶。第8條規定委託人有該
    條情事之一者，上訴人公司不受理開立信用帳戶，已如上述
    。且上訴人開立證券信用交易帳戶申請表上記載：茲介紹客
    戶開立信用交易帳戶，請同意開戶等字樣，介紹人簽章（證
    券商）欄均蓋有被上訴人康和公司印文，附具之開立證券信
    用交易帳戶條件皆列載徵信及審核欄位，則皆無被上訴人康
    和公司之印章（見原審卷第128頁及背面），是堪認依上訴
    人「作業辦法」規定，被上訴人介紹之客戶，上訴人應自行
    徵信審定申請人有無第8條各款情形。該客戶如有作業辦法
    第8條各款情事之一者，上訴人即不受理其開立信用帳戶。
    上訴人並非僅憑被上訴人之介紹即與該客戶訂立融資融券契
    約，准該客戶開立信用帳戶。若係第三人利用周毓誠名義申
    請開立信用帳戶，上訴人依其「作業辦法」第9條規定徵信
    審定後，依上訴人「作業辦法」第8條第2款「利用他人名義
    開立信用帳戶者」之規定，上訴人即不應受理其開立信用帳
    戶。即被上訴人康和公司介紹周毓誠向上訴人申請開立信用
    帳戶，與上訴人是否與周毓誠訂立融資融券契約，准周毓誠
    開立信用帳戶，並無必然之因果關係。
(二)、被上訴人康和公司之受僱人甲○○於自然人周毓誠申請開立
    信用帳戶時，雖未依上訴人作業辦法第9條規定，由周毓誠
    親持身分證憑核，而係以郵寄方式辦理。惟甲○○於上開簡
    易事件證述「…我辦理開戶的地點，都是在桂宏公司台北的
    辦公室，桂宏公司的員工大都在台南，所以我就寄發空的的
    融資融券契約書到台南，等到申請人填妥之後，再寄到台北
    ，我收到之後，有與申請人以電話聯絡，有些人是以身分證
    影本附在文件上；本件的契約書，…是否由台南寄回，因為
    事隔三年，我不記得了，契約書上申請人資料，我們公司有
    要求申請人親自簽名，…但是是否為申請人親自簽名，我就
    不得而知了，我有核對過申請書上的資料。」（見原審卷第
    17頁），是自無從認被上訴人甲○○於承辦周毓誠申請開立
    信用交易帳戶時，明知系爭融資融券契約書、開立信用帳戶
    申請書非周毓誠本人所簽具而仍將之轉送與上訴人。
(三)、況本件周毓誠於 87.3.11至被上訴人康和公司（大元公司）
    開戶後，隨即於周毓誠在台南另家證券公司所開立之戶頭匯
    撥股票至被上訴人康和公司戶頭，已如上述。依集保公司上
    開函說明「匯撥手續之作業程序，依『有價證券集中保管帳
    簿劃撥作業辦』第30條規定，客戶應向證券商提出存摺、轉
    帳申請書，由證券商通知本公司進行轉帳；…」（見本院卷
    第147頁）。有價證券集中保管帳簿劃撥作業辦法第9條規定
    「客戶於參加人開戶將有價證券以參加人名義送轉存保管事
    業集中保管，就該有價證券之帳簿劃撥及領回，均應經由同
    一帳戶辦理。」，第30條規定「客戶請求將其帳戶之有價證
    券餘額轉帳至設於他參加人之帳戶，…應向參加人提出存扔
    摺、轉帳申請書，由其通知保管事業將客戶帳戶之餘額撥入
    對方參加人帳戶，」（見本院卷第238、239頁）是堪認周毓
    誠於 87.3.11於被上訴人康和公司所開立證券戶係周毓誠或
    第三人得周毓誠同意以周毓誠名義而開立。
    又周毓誠就康和公司系爭證券戶之股票買賣交割股款係授權
    康和公司由周毓誠於聯邦商業銀行三重分行活儲存款第1548
    -2號帳戶。周毓誠系爭於上訴人之信用帳戶之融券融資係匯
    入周毓誠於康和公司之證券戶及於聯邦銀行三重分行之活儲
    存款戶，此為上訴人所不爭執（見本院卷第159頁背面）；
    周毓誠於87.10.28申請開立信用交易帳戶申請表及融資融券
    契約上之印文（見原審卷第128頁、129頁背面），與聯邦銀
    行檢附之周毓誠87.3.10申請開立活期存款帳戶之印文，以
    肉眼比對相同，此為上訴人所不爭執（見本院卷第44頁）；
    且與周毓誠於 87.3.11大元公司所開立之證券戶，其印文（
    見本院重上卷(一)第57頁），以肉眼比對亦為相同。則縱系爭
    信用交易帳戶申請表及融資融券契約書非周毓誠本人親自簽
    名，亦應係得周毓誠同意而以周毓誠名義開立。蓋若系爭信
    用交易帳戶係第三人未經周毓誠同意而冒名開立，而系爭信
    用帳戶之融資融券均轉匯至周毓誠於聯邦銀行開立之活期存
    款戶及周毓誠於康和公司之普通證券戶，該第三人無從直接
    由該信用帳戶取得融資融券，其自無冒名開立之必要。雖上
    訴人謂周毓誠名義開立之普通戶、存款戶等均非真正，惟未
    舉證證明，且核與經驗法則有違，並非可採。周毓誠於上訴
    人訴請其償還融資借款30萬元乙案，否認其於87.10.28與上
    訴人簽訂融資融券契約，及未於89.4.10起陸續下單買進220
    萬5000股桂宏公司股票，法院並因而判決上訴人敗訴，固如
    上述，惟該事件認定之事實對本件並無拘束力。另參酌謝裕
    民（桂宏公司實際負責人）於被訴違反證券交易法等案件，
    於高雄市調查處供陳周毓誠係其人頭帳戶，有本院台南高分
    院92年5月29日91年度上訴字第622號判決可參（見本院卷第
    93頁），且上訴人對謝裕民稱周毓誠係其人頭戶乙節，並無
    意見（見本院卷(二)第19頁背面），是堪認本件周毓誠名義於
    87.10.28向上訴人申請開立信用帳戶係得周毓誠之同意，並
    無冒名申請開立情事。嗣周毓誠不依融資融券契約償還上訴
    人融資款，與被上訴人甲○○以郵寄方式辦理信用帳戶開戶
    事宜，並無相當因果關係。
(四)、從而，上訴人主張被上訴人甲○○於承辦周毓誠申請開立信
    用交易帳戶時，故意或過失（見本院卷第24頁背面）違背上
    訴人「操作辦法」及「管理規則」之規定，以郵寄方式辦理
    信用帳戶開戶事宜，致上訴人誤貸而受有損害，即難認為真
    正。上訴人依侵權行為法則，請求被上訴人康和公司、甲○
    ○連帶賠償即屬無據，不應准許。
五、上訴人主張被上訴人康和公司之使用人甲○○未依代理契約
    第1條第1項，上訴人作業規定第9條第1項規定之手續，受理
    周毓誠之融資案並作初步之審核，造成上訴人融資款無法受
    償，備位聲明依民法第224條、第544條規定，請求被上訴人
    康和公司應再給付770萬2434元本息。被上訴人康和公司以
    上開情詞置辯。茲審酌如下：
(一)、按受任人因處理委任事務有過失，或因逾越權限之行為所生
    之損害，對於委任人應負賠償之責，民法第544條定有明文
    。
(二)、被上訴人康和公司處理委任事務是否有過失？
    上訴人與被上訴人康和公司（大元公司）間訂有系爭代理契
    約，約定被上訴人康和公司應依上訴人作業辦法規定，以善
    良管理人注義，為上訴人辦理就投資人向上訴人申請開立有
    價證券信用交易帳戶、簽訂融資融券契約所受委任事項，代
    上訴人向投資人解說相關事項，提供相關書面資料，及檢查
    及轉送投資人開立信用交易帳戶之相關文件書表。
    被上訴人康和公司之受僱人甲○○就周毓誠申請開立系爭信
    用帳戶事項，未依上訴人作業辦法第9條第1項規定，由周毓
    誠親持身分證憑核，而係以郵寄方式辦理，其處理委任事務
    ，應認有過失，依民法第224條規定，被上訴人康和公司應
    負同一責任。
(三)、被上訴人康和公司之過失與上訴人本件融資款未受清償，是
    否有因果關係？
    查本件上訴人就被上訴人康和公司介紹之周毓誠申請開立信
    用帳戶，應由上訴人自行徵信審定有無上訴人作業辦法第 8
    條各款情形，以決定是否與周毓誠訂立融資融券契約，准周
    毓誠開立信用帳戶；且本件周毓誠名義開立信用帳戶係得周
    毓誠之同意，已如上述。而依上訴人主張係因桂宏公司發生
    財務危險，經台灣台南地院於89.10.19裁定禁止記名股票轉
    讓，上訴人乃依融資融券契約第6條約定，於89.9.26通知周
    毓誠償還89. 4.12-24之融資696萬3000元及利息（見原審卷
    第14頁背面、第70頁），是堪認本件信用帳戶自87.10.28開
    立後，迄89.4月初均係正常運作，則嗣周毓誠不依融資融券
    契約清償融資款，即難認與被上訴人未依作業規定以郵寄方
    式辦理周毓誠申請開立信用帳戶事項，有相當因果關係。被
    上訴人康和公司處理委任事務雖有過失，但上訴人主張其所
    受之損害，與被上訴人康和公司之過失，並無相當因果關係
    ，上訴人依民法第 544條規定請求被上訴人康和公司應再給
    付上訴人770萬2434元本息，為無理由。
(四)、另依上訴人主張本件周毓誠未親持身分證向甲○○申請，康
    和公司（原元大公司）依代理契約不應轉介周毓誠予上訴人
    開立系爭信用帳戶，則康和公司處理委任事務有過失，上訴
    人所受之損害應為其依代理契約給付予康和公司之報酬。而
    上訴人就周毓誠系爭信用帳戶給付予康和公司之報酬為 5萬
    7259.75元，有上訴人製作之報酬表可稽（見本院卷(二)第50
    頁）。
    惟查本院前審已依上訴人之備位聲明判命被上訴人康和公司
    給付上訴人45萬5391元本息確定，是上訴人依民法第 544條
    規定，再求被上訴人康和公司給付 770萬2434元本息，亦無
    理由，不應准許。
六、綜上所述，上訴人主張為不足採。從而，上訴人先位聲明依
    侵權行為法則，請求被上訴人康和公司、甲○○連帶給付
    810萬7825元本息；備位聲明依民法第544條規定，請求被上
    訴人康和公司再給付 770萬2434元本息，均無理由，不應准
    許。原審就上開部分為上訴人敗訴之判決，及駁回其假執行
    之聲請，並無不合。上訴意旨指摘原判決上開部分不當，求
    予廢棄改判，為無理由，應予駁回。
七、本件事證已明，兩造其餘攻擊防禦方法，經核與本判決之結
    果不生影響，爰不一一論述。
八、據上論結，本件上訴為無理由，依民事訴訟法第449條第1項
    、第78條，判決如主文。
中　　華　　民　　國　　96　　年　　12 　月　　4 　日
　　　　　　　　  　民事第八庭
                      　審判長 法　官 劉勝吉
　　　　　　　　　　           法　官 鄭威莉
　　　　　　　　　　           法　官 滕允潔
正本係照原本作成。
如不服本判決，應於收受送達後20日內向本院提出上訴書狀，其
未表明上訴理由者，應於提出上訴後20日內向本院補提理由書狀
（均須按他造當事人之人數附繕本）上訴時應提出委任律師或具
有律師資格之人之委任狀；委任有律師資格者，另應附具律師資
格證書及釋明委任人與受任人有民事訴訟法第466條之1第1項但
書或第2項（詳附註）所定關係之釋明文書影本。
中　　華　　民　　國　　96　　年　　12　　月　　5 　　日
　　　　　　　　　　　　 　　　書記官 黃麗玲
附註：
民事訴訟法第466條之1（第1項、第2項）：
對於第二審判決上訴，上訴人應委任律師為訴訟代理人。但上訴
人或其他法定代理人具有律師資格者，不在此限。
上訴人之配偶、三親等內之血親、二親等內之姻親，或上訴人為
法人、中央或地方機關時，其所屬專任人員具有律師資格並經法
院認為適當者，亦得為第三審訴訟代理人。
